【裁判字號】    98,簡上,990
【裁判日期】    990205
【裁判案由】    詐欺
【裁判全文】
臺灣桃園地方法院刑事判決             98年度簡上字第990號
上  訴  人  臺灣桃園地方法院檢察署檢察官
上  訴  人  丁○○
即  被  告
上列上訴人因被告詐欺案件，不服本院中華民國98年8月25日98
年度桃簡字第2563號第一審簡易判決（聲請簡易判決處刑案號：
臺灣桃園地方法院檢察署98年度偵字第13633 、15909 、16177
號），提起上訴及移送併案（臺灣桃園地方法院檢察署98年度偵
字第28960 、18999 、20259 號），本院管轄第二審之合議庭審
理，判決如下︰
    主  文
原判決撤銷。
丁○○幫助意圖為自己不法之所有，以詐術使人將本人之物交付
，處拘役伍拾日，如易科罰金，以新臺幣壹仟元折算壹日。
    事  實
一、丁○○明知詐欺集團之不法份子經常利用他人存款帳戶、提
    款卡、密碼轉帳等方式，獲取不法利益並逃避執法人員之追
    查，且依其社會經驗，應有相當之智識程度可預見將其銀行
    帳戶、提款卡、密碼等交付與不相識之人使用，有被犯罪集
    團利用作為詐財轉帳匯款等犯罪工具之虞，卻仍不違反其本
    意，而於民國98年5 月間某日，在臺灣某不詳地點，將其所
    有之國泰世華商業銀行桃興分行帳號000-000000000000號帳
    戶之存摺、提款卡及密碼，交付予某真實姓名不詳之成年人
    ，供詐欺犯罪集團使用。嗣該詐欺集團成員乃意圖為自己不
    法之所有，基於詐欺取財之犯意聯絡：(一)於98年5 月13日下
    午2 時54分，在YAHO O! 奇摩拍賣網站，以賣家帳號『as54
    3838』刊登不實之『X- Japan巡迴演唱臺灣公演特A1區7 排
    兩張連號門票』商品拍賣訊息，致甲○○陷於錯誤，於98年
    5 月13日下午3 時7 分，在其嘉義市○區○○○路608巷165
    號4 樓之1 之住處，以網際網路連線至上開商品拍賣網頁下
    標購買該商品，並於97年5 月13日下午3 時28分，在嘉義區
    湖內郵局將新臺幣（下同）5,240 元匯款至賣家所指定之丁○○上開帳戶內。(二)於98年5 月間某日，在YAHOO!奇摩拍賣
    網站，以賣家帳號『mei2799 』刊登不實之『X-Japa -n 巡
    迴演唱會門票』商品拍賣訊息，致丙○○陷於錯誤，於98年
    5 月13日晚上8 時許，在其臺南縣永康市○○○街47之1 號
    10樓之5 之住處，以網際網路連線至上開商品拍賣網頁下標
    購買該商品，並旋以網路銀行轉帳方式將6,640 元匯款至賣
    家所指定之丁○○上開帳戶內。(三)於98年5 月間某日，在PC
    HOME露天拍賣拍賣網站，以賣家帳號『1zxshow0730 』刊登
    不實之『華碩F6V 筆記型電腦』商品拍賣訊息，致乙○○陷
    於錯誤，於98年5 月14日上午10時30分許，在其新竹縣竹北
    市○○街38巷2 之住處，以網際網路連線至上開商品拍賣網
    頁下標購買該商品，並於98年5 月14日上午11時許，在新竹
    縣竹北市○○路372 號新光商業銀行，將9,800 元匯款至賣
    家所指定之丁○○上開帳戶內。(四)於98年5 月14日11時30分
    許，在奇摩露天拍賣網站，佯稱販賣KHSF20-T3 小折疊車（
    桃紅色、27段變速、含全配備），至羅川惠陷於錯誤，匯款
    6,000 元至丁○○上開帳戶。(五)在98年5 月13日11時45分許
    ，先以不明方式破解密碼盜用不知情之游輝勝於雅虎奇摩拍
    賣網站申設之h0000000帳號，在該帳號之拍賣網頁宜稱有便
    宜之全新桂格藻精蛋白成長奶粉1.5 公斤待售，致瀏覽該拍
    賣網頁之被害人倪玉娟因而陷於錯誤，將6,240 元以網路匯
    款方式，匯至上揭帳戶，嗣甲○○、丙○○、乙○○、羅川
    惠、倪玉娟因遲未收到賣家寄送該商品，察覺有異後乃報警
    循線，查獲上情。
二、案經桃園縣政府警察局大園分局、新竹縣政府警察局竹北分
    局、嘉義市政府警察局第一分局報告臺灣桃園地方法院檢察
    署檢察官偵查後聲請以簡易判決處刑。
    理  由
壹、程序部分：
    按被告以外之人於審判外之言詞或書面陳述，除法律有規定
    者外，不得作為證據；又被告以外之人於審判外之陳述，雖
    不符合同法第159條之1至第159條之4之規定，但經當事人於
    審判程序同意作為證據，法院審酌該言詞陳述或書面陳述作
    成時之情況，認為適當者，亦得為證據。當事人、代理人或
    辯護人於法院調查證據時，知有第159條第1項不得為證據之
    情形，而未於言詞辯論終結前聲明異議者，視為有前項之同
    意，刑事訴訟法第159條第1項及第159條之5分別定有明文。
    本判決下列所引用之證據資料，均經依法踐行調查證據程序
    ，當事人於本院言詞辯論終結前亦未聲明異議，本院審酌證
    據資料製作時之情況，均無違法不當及證明力明顯過低之瑕
    疵，亦查無依法應排除其證據能力之情形，認以之作為證據
    應屬適當，皆有證據能力。
貳、實體部分：
一、訊據被告固坦承上開國泰世華桃興分行帳號000-0000000000
    00號，戶名丁○○，係由其本人聲請開立，因自己記性不好
    ，故將12位數字之提款卡密碼寫於存摺背面，並辯稱: 伊確
    係於98年5 月15日要繳交保費時，才知悉上開提款卡及存摺
    已失竊，且上開存摺背面載有提款卡密碼，拾得之人，立即
    可以測試帳戶可否使用並繼而提供犯罪集團使用，伊並無幫
    助他人詐取財物之意思云云。惟查:
  (一)上開國泰世華桃興分行帳號000-000000000000號帳戶，為被
    告向上揭銀行所申請開立等情，為被告所不爭執，並有國泰
    世華桃興分行之開戶資料、往來明細查詢單（參98年度偵字
    第13633 號卷第22至28頁、15909 號卷第11頁）在卷可稽。
  (二)經查被害人甲○○、丙○○、乙○○、羅川惠、倪玉娟分別
    於98年5 月13日、14日，因至拍賣網站瀏覽詐欺集團成員所
    登載之不實拍賣資訊，而分別陷於錯誤，下標購買，並依指
    示分別於上開時間，匯款至被告之上開帳戶內，其中甲○○
    匯款5,240 元、丙○○匯款6,640 元、乙○○匯款9,800 元
    、羅川惠匯款6,000 元、倪玉娟匯款6,240 元，復有甲○○
    、丙○○、乙○○、羅川惠、倪玉娟等人所分別提出之匯款
    單據、自動櫃員機交易明細表、網頁資料及被告上開帳戶之
    交易明細等（乙○○、丙○○部分詳偵卷98年度偵字第1363
    3 號第16至20頁、甲○○部分參98年度偵字第15909 號卷第
    15頁、羅川惠部分參98年度偵字第15057 號卷第40頁、倪玉
    娟部分見台中市警察局第三分局偵查卷宗第13至20頁）在卷
    可稽，足證被告上開帳戶確為詐騙集團成員用為向被害人甲○○、丙○○、乙○○、羅川惠、倪玉娟詐騙而取得贓款之
    工具，至屬明確。
  (三)被告雖辯稱：伊於98年5 月13日向國泰世華銀行申請補發上
    開之帳戶之提款卡後，將上開帳戶之存摺及提款卡放置於車
    上而遭竊，該提款卡之密碼為12位數，是伊自己設的，但因
    伊害怕會忘記密碼，故將密碼寫在存摺後面，伊從未用上開
    帳戶之存摺領過錢，密碼會忘記，伊沒有將帳戶及提款卡交
    付給他人，係因失竊而遭詐騙集團使用云云，經查：
  1.以現今金融機構之提款手續，欲使用提款卡領取款項者，須
    於金融機構設置之自動櫃員機上依指令操作，並輸入正確之
    密碼，方可順利領得款項，如未知正確密碼，單純持有提款
    卡之人，欲隨機輸入密碼而領得款項之機率微乎其微。且因
    提款卡使用便利，惟體積較小而易於失落，一般人為避免提
    款卡不慎遺失並遭他人利用，均知應將提款卡與其密碼分別
    保存，或將密碼牢記心中，以免提款卡為他人持有時，同時
    揭露密碼而遭盜領款項。故除所設定為123 456 等隨意猜測
    可知之密碼外，帳戶所有人以外之人持卡而得以順利提領款
    項者，其密碼應係獲帳戶所有人或經其授權得知密碼之人所
    告知一節，為使用提款卡提款之常態，應可認定。從而，被
    告上開帳戶之提款密碼係其本人設定，其既否認犯罪，即應
    就詐騙集團何以得知其密碼一事負提證之責。被告於本院行
    準備程序時曾稱：伊都是用現金存入帳戶，保費由帳戶扣繳
    ，伊用帳戶轉帳一年多，不曾用過提款卡，卻又另稱：國泰
    世華銀行行員跟伊講說要【申請提款卡要印鑑】，但是伊不
    知道印鑑是哪一個，所以伊就申請補發印鑑等語，準此，被
    告前稱伊開設此帳戶之目的僅供繳交保費使用，不曾從該帳
    戶領錢，而保費以帳戶轉帳一年多，不曾用過提款卡，為何
    在98年5 月13日突心血來潮向國泰世華銀行申辦提款卡？已
    屬可疑，又補發印鑑需攜帶印鑑章及雙證件以查核身分，若
    被告當天申請補發印鑑後又隨即申請核發提款卡，則應會隨
    手將印章、存摺及提款卡一同放置在車上置物箱，然被告卻
    將其所有之身分證、駕照及印章另外放置口袋，僅將存摺及
    提款卡放置車上置物箱，而放置於車上置物箱之存摺及提款
    卡恰巧遭竊，且被告於本院庭訊中自承：伊認為存摺裡面沒
    有錢了，沒有人要，人家主要是偷錢，不是偷東西，裡面只
    有幾百元而已，伊認為存摺不重要等語，堪認上開帳戶對於
    被告而言，已不重要，然被告卻突為該帳戶補辦提款卡，其
    動機誠有可議之處。
  2.又被告辯稱伊將上開帳戶之存摺及提款卡放置於車上置物箱
    而遭竊，並於警詢中自稱尚有香菸兩包及零錢數枚亦遭竊，
    惟該車並無被破壞之痕跡，亦查無被告因失竊而報案之紀錄
    ，實與常情不符，況被告於本院審理庭中自述：伊上車之後
    發現伊車手把處的置物箱被翻開，所以伊上車的時候若置物
    箱被翻開，伊會發現等語，然經查被害人甲○○、乙○○、
    丙○○、倪玉娟、羅川惠分別於98年5 月13日晚上下午3時
    28分起，至翌日上午11時30分許止，陸續匯前述款項入被告
    上開帳戶後，詐騙集團成員即同日以提款卡提領前揭詐騙所
    得，顯見上開帳戶於98年5 月13日即為詐騙集團所能控制之
    帳戶，然被告於同年月15日發現上開帳戶之存摺及提款卡遭
    竊之後二日始去電掛失及備案，期間均未察覺其車手把處之
    置物箱已被翻動，與常理有違，不足採信。
  3.次按金融存款帳戶，事關存戶個人財產權益之保障，與存戶
    之提款卡、存摺，一般人均妥為保管，倘遺失衡情均會報案
    或掛失，以免遭他人盜領，詐欺集團成員對此亦應知之甚明
    ，其當知帳戶遺失者發現帳戶遺失時，會報案或掛失止付，
    是詐欺集團為確保取得不法利益，其所利用供被害人匯款之
    存摺帳戶，必係渠等所可掌控之帳戶，毋庸擔心該帳戶提款
    卡及密碼無法使用或遭掛失，致無法提領不法所得之窘境，
    豈可能甘冒業經失主變更密碼，甚或申報失竊而停用金融卡
    ，導致無法領得帳戶內款項之風險，費心施詐被害人匯入款
    項至其無法掌控之帳戶內。從而，詐欺集團成員絕不可能使
    用拾獲或竊得之帳戶供被害人匯款。查被害人甲○○、乙○○、丙○○、倪玉娟、羅川惠分別於98年5 月13日下午3 時
    28分起，至翌日上午11時30分許止，陸續匯前述款項入被告
    上開帳戶後，詐騙集團成員即同日以提款卡提領前揭詐騙所
    得，顯見上開帳戶為詐騙集團所能控制之帳戶，無虞遭帳戶
    所有人提領或掛失。足認該詐欺集團成員應係於被告98年5
    月13日補發提款卡後，由被告自行提領餘額7,000 元，至同
    年月13日15時許甲○○接獲詐欺集團成員電話前之期間內，
    取得上開帳戶存摺、提款卡及密碼。是被告一將上開帳戶餘
    額全數提領後，上開帳戶提款卡等資料即為詐欺集團成員取
    得，詐欺集團成員並於前述被害人匯款後，即以提款卡提領
    其等所匯之款項，亦堪予認定。
  4.末按認定犯罪事實所憑之證據，並不以直接證據為限，即綜
    合各種間接證據，本於推理作用，為其認定犯罪事實之基礎
    ，仍非法所不許，最高法院迭著有二十七年滬上字第六四號
    、二十九年上字第三三六二號、三十二年上字第六七號等判
    例可資參酌。又現今社會上，詐騙者蒐購人頭帳戶，利用以
    作詐欺之事頻仍，屢經傳播新聞媒體廣為報導，是非親非故
    卻向他人借用或購買帳戶者，係為從事財產犯罪，已屬人盡
    皆知之事，被告智識正常之成年人，就此自難諉為不知。被
    告明知竟仍提供其所有上開帳戶之存摺、提款卡併同密碼，
    予與其無任何親誼之不詳姓名者，其有幫助他人犯詐欺罪之
    不確定犯罪故意甚明。
  (四)按金融機構帳戶為個人理財之工具，申請開設金融機構帳戶
    並無任何特殊之限制，一般民眾皆可以存入最低開戶金額之
    方式自由申請開戶，並得同時於不同金融機構申請多數存款
    帳戶使用，此乃眾所週知之事實。依一般人之社會生活經驗
    ，倘係合法收入，本可自行向金融行庫開戶使用，而無向他
    人購買帳戶之必要。足見他人不以自己名義申請開戶，反以
    其他方式向不特定人蒐集、收購或借用他人之金融機構帳戶
    使用，衡情應能懷疑蒐集收購或借用帳戶之人目的在於供不
    法詐騙份子用以詐使他人將款項匯入後，再加以提領之用。
    被告將其所有之金融機構帳戶金融卡交付他人，並告知密碼
    ，依卷內事證，雖無證據證明被告知悉詐騙集團成員如何犯
    罪，惟該等詐騙份子將被告交付之帳戶供作提領詐騙款項之
    用，則顯然不違反被告之本意，被告自有幫助詐欺取財之不
    確定故意甚明。本件事證明確，被告犯行堪以認定，應依法
    論科。
二、按刑法上之幫助犯，係對於犯罪與正犯有共同之認識，以幫
    助之意思，對於正犯資以助力，而未參與實施犯罪之行為者
    而言。因此如未參與實施犯罪構成要件之行為，且係出於幫
    助之意思提供助力，即屬幫助犯，而非共同正犯。被告基於
    幫助之犯意，提供詐騙集團成員上開金融卡及告知密碼，以
    供其施用詐術，已如前述。詐騙集團成員利用被告之幫助，
    使被害人在遭施用詐術後陷於錯誤，而匯款至被告提供之帳
    戶，足見被告僅係參與詐欺罪構成要件以外之行為，且並無
    證據證明被告係以正犯而非以幫助犯之犯意參與犯罪，應認
    其所為係幫助犯而非正犯行為。核被告所為，其基於幫助之
    犯意，提供系爭帳戶相關證件，為他人之詐欺取財犯行提供
    助力，係犯刑法第30條第1 項、第339 條第1 項之幫助詐欺
    取財罪。被告交付國泰世華商業銀行桃興分行帳號000-0000
    00000000號帳戶之存摺、提款卡及密碼而造成數被害人同遭
    詐騙之結果，係以一幫助行為幫助該實施詐欺行為之正犯對
    他人實施詐欺行為，為一行為觸犯數罪名之想像競合關係，
    為裁判上一罪。移送併案之事實雖未據檢察官提起公訴，但
    此部分既與業經起訴部分為裁判上一罪，依審判不可分原則
    ，自為起訴之效力所及，本院自應併予審理，附此敘明。被
    告幫助他人犯前開罪名，為幫助犯，依刑法第30條第2 項之
    規定，按正犯之刑減輕之。
三、原審予以論罪科刑，固非無見。惟原審未及審酌被害人倪玉
    娟、羅川惠遭詐騙匯款至上開帳戶等情，尚有未洽，公訴人
    就原審未審酌部分提起本件上訴，其上訴為有理由，自應由
    本院第二審合議庭撤銷改判，並自為判決。爰審酌被告在媒
    體廣為報導後，明知犯罪集團多利用人頭帳戶資為詐騙被害
    人匯款之工具，竟任意將上開銀行帳戶之提款卡及密碼交付
    真實姓名年籍不詳之詐騙集團成員，且其所提供帳戶非惟幫
    助犯罪集團者遂行詐欺取財目的，同時使犯罪集團得以隱匿
    其真實身分，減少遭查獲之風險，愈使其肆無忌憚，加深犯
    罪之猖獗，對於社會治安有相對之危險性，增加被害人尋求
    救濟之困難，並使犯罪之追查趨於複雜，並量及被害人之人
    數及受騙金額，及其犯後否認犯行等一切情狀，量處如主文
    所示之刑，並諭知易科罰金之折算標準，以示儆懲。
據上論斷，應依刑事訴訟法第455 條之1 第1 項、第3 項、第36
9 條第1 項前段、第364 條、第299 條第1 項前段，刑法第339
條第1 項、第30條第1 項前段、第2 項、第55條前段、第41條第
1項 前段，刑法施行法第1 條，判決如主文。
本案經檢察官王碩志到庭執行職務。
中    華    民    國    99    年    2     月    5    日
                  刑事第十庭審判長 法  官  江德民
                                   法  官  華奕超
                                   法  官  黃鏡芳
以上正本證明與原本無異。
不得上訴。
                                   書記官  陳孟君
中    華    民    國    99    年    2     月    5     日
附錄本件論罪科刑之法條：
中華民國刑法第30條
（幫助犯及其處罰）
幫助他人實行犯罪行為者，為幫助犯。雖他人不知幫助之情者，
亦同。
幫助犯之處罰，得按正犯之刑減輕之。
中華民國刑法第339條
（普通詐欺罪）
意圖為自己或第三人不法之所有，以詐術使人將本人或第三人之
物交付者，處 5 年以下有期徒刑、拘役或科或併科 1 千元以下
罰金。
以前項方法得財產上不法之利益或使第三人得之者，亦同。
前二項之未遂犯罰之。

司法院資訊處製作；財團法人民間司法改革基金會備份。
